【裁判字號】    89,上更(一),142
【裁判日期】    890705
【裁判案由】    傷害致死
【裁判全文】
臺灣高等法院臺中分院刑事判決                八十九年度上更(一)字第一四二號
    上  訴  人
    即  被  告  甲○○
    指定辯護人  本院公設辯護人  丙○○
右上訴人因傷害致死案件，不服臺灣台中地方法院中華民國八十八年七月二十一日第
一審判決（民國八十八年度訴字第一○九八號，起訴案號：臺灣台中地方法院檢察署
民國八十七年度偵字第二○○四四號），提起上訴，經最高法院發回更審，本院判決
如左：
    主    文
原判決撤銷。
甲○○傷害人之身體，因而致人於死，處有期徒刑柒年。
    事    實
甲○○曾於民國（下同）八十七年七月間，交付新臺幣（下同）三百元予陳當（生前
有心脈管輕度硬化、心臟有肥大與擴大、心肌有較多結締組織與脂肪，並有心衰竭情
形，及中度肝硬化等症狀），委託其代為買酒，陳當未持以買酒，亦未將該三百元返
還甲○○，甲○○因而心生不滿；嗣於同年九月十日下午八時五十分許，與友人庚○○、癸○○、壬○○等人，一起在台中市市○路一六三號小吃店飲酒之際，見陳當行
經該處，遂喊叫陳當，並用三字經辱陳當（公然侮辱部分未據起訴），及對陳當稱
「我叫您停，您為何不停」等語，嗣即另行起意，明知頭部為人體要害，預見若遭毆
擊，可能引起顱內出血，造成死亡之結果，竟仍基於傷害之犯意，出手毆打陳當之頭
部一下，復將陳當叫到斜對面即台中市市○路一五○號前，再出手毆打其頭部二下，
致陳當站立不穩，身體傾倒，頭部撞及在旁之箱型車，使陳當之頭部因而受有右顳部
皮下出血、外傷性顱內出血之傷害，昏倒於地。甲○○未查，仍至小吃攤喝酒，嗣發
覺陳當未醒，乃將陳當送醫急救，終因其上開症狀加上外傷性顱內出血，相繼引起心
肺肝機能衰竭延至同日下午十時六分許不治死亡。案經陳當之胞妹丁○告訴及臺中市
警察局第一分局報請台灣臺中地方法院檢察署檢察官相驗後偵查起訴。
    理    由
一、訊據上訴人即被告甲○○（下稱被告）供稱：「當時我很氣憤，就打他一個巴掌
    ，我怕會吵到別人，我就叫他到對面市府路一五０號前，有一部廂型車旁邊，我
    問他，到底還不還錢，我就打他二個拳頭，是有打他頭部，我打他頭部第二下，
    他就站不穩就傾倒了，頭部有去撞到廂型車。」（本院第一次更審八十九年五月
    二十五日筆錄）證人戊○○證稱：「我在店口跟朋友聊天，我聽到一六三號那邊
    有人在大小聲，被告臉向我這邊，被害人背對著我，我回頭看了一下，被告有打
    被害人一下，是打他的身體，後來他們一起去對面，他們到斜對面的路邊，是在
    一五三號前，那邊有一個廂型車，在廂型車後面，被告有打被害人三下，第一拳
    是打頭部，第二拳是打身體，打第二拳時，他有倒退，身體有點前傾，第二拳是
    打他或推他不清楚；第三拳是打他頭部，他就倒下去，有無撞到車子，我就不知
    道，他倒了以後，有坐起來，約一分鐘就放倒在地上。」（見本院同上筆錄）證
    人庚○○亦證稱：「他們有一起去對面，我並沒有出去看，一會兒甲○○回來說
    ，欠他三百元，就打三下。」（見同上筆錄）證人己○○證稱：「我跟阿郎在他
    皮鞋店聊天，而被告他們在海鮮攤那邊喝酒，我聽到有在大小聲，有看到被告打
    被害人肚子一下，又用手攬著被害人到對面馬路廂型車旁，被告打被害人二、三
    下，第一下打身體頭部，第二下打身體的腹部，第二下是用打的或推的，我不確
    定，第三下打頭部，被害人就慢慢坐倒到地上。」「不確定（被害人頭部是碰到
    或撞到廂型車）」見本院第一次更審八十九年六月八日筆錄）證人癸○○證稱：
    「我那時是跟被告他在麵攤吃酒，被告看到被害人，有叫住他，有說了一下話，
    被告有打被害人臉部一下，就攬被害人到對面那邊，被告又打被害人臉部二下，
    是連續打的，被害人就慢慢蹲下去。」（見本院同上筆錄）上述被告之自白及證
    人所證各節，雖有不同。惟證人並非當事人，因非關己事，或未注意觀察，或未
    全程目睹事件之經過。如庚○○，雖知被告與被害人爭執，但未走出麵攤，注意
    觀察；己○○與戊○○聊天，背對被告及被害人，因其背對被告及被害人，及知
    被告與被害人爭執回頭察看時，已不能全程觀察到事件之經過，是其未見被告在
    一六三號前有毆打被害人頭部，乃因其未及時目賭，並非被告未毆打被害人頭部
    ，亦非其所證不實；或因觀察之角度不同，而有不同之了解，如戊○○證稱，在
    一五０號前，被告有打被害人三下，其中第二拳打身體，是打或推，不清楚；己○○證稱，在一六三號前，有看到被告打被害人肚子一下，在一五０前，被告打
    被害人三下，其中第二下打在腹部，是打是推不確定。被告承認毆打被害人要害
    之頭部，如有毆打被害人腹部，自無隱飾之必要，是戊○○、己○○證稱被告有
    毆打被害人頭部，應係被告與被害人爭執拉扯，誤被告推擠被害人之身體時，認
    被告毆打被害人身體所致，亦難謂其等此證言，有不實之處。是綜上所述，被告
    之自白，與證人等之證言大致相符，應可採信。又被告明白供稱，被害人之頭部
    有碰到廂型車，而證人庚○○、陳壽節、己○○、癸○○於本院調查時，或證稱
    不敢確定，或稱未見。自仍應以被告被害人之頭部，有撞及廂型車之供述為正確
    。且於案發翌日之八十七年九月十一日警訊時，證人己○○即明確證稱：「打了
    對方臉脥一下，對方頭部馬上碰到箱（廂）型車」（見相驗卷第十三頁）。證人
    戊○○亦明確證稱：「見死者頭部撞及旁邊廂型車」（見相驗卷宗第十四頁），
    核與被告所供述相符，是被告關於被害人被毆後，頭部有撞及廂型車之自白，與
    事實相符，可以採為認定事實之證據。又被害人受有右顳部皮下出血及顱內出血
    之傷害，其造成之原因都是遭外力加工所致，亦證法醫辛○○證述在卷，是本案
    事實之經過，顯係：被告於市府路一六三前，欄下被害人與之理論拉扯，即出手
    打被害人頭部一下，嗣即帶同被害人至對面市府路一五０前廂型車旁，訊飭被害
    人，續出手毆打被害人頭部，被害人受擊，站立不穩，身體傾敘，頭部撞及廂型
    車後倒地，致受有右顳部皮下出血及顱內出血之傷害。
二、至被害人另受有右肘後部擦傷之傷害，依證人即法醫辛○○所證：是皮膚受物體
    擦撞所造成，或是跌倒與地面擦撞也可能（見本院八十九年五月二十日訊問筆錄
    ）。參以被告毆打被害人之方式，以手毆打頭部，及被害人受毆昏倒於地，頭部
    撞及廂型車之狀況，不可能造成上開右肘後部擦傷之傷害。是被害人之上開右肘
    後部擦傷，應係於送醫搬運途中，磨擦所致，併此敘明。
三、被害人陳當確因被毆打致頭部受有外傷性顱內出血，加以其生前有心脈管輕度硬
    化、心臟有肥大與擴大、心肌有較多結締組織與脂肪，並有心衰竭情形，及中度
    肝硬化等症狀，以致相繼引起心肺肝機能衰竭死亡，亦經檢察官督同法醫師相驗
    並解剖屍體屬實，並製有相驗屍體證明書、勘驗筆錄、驗斷書及解剖紀錄等在卷
    可稽。另本件經送請法務部法醫研究所鑑定結果亦認(一)由被害人被毆，送醫死亡
    經過及檢驗判明被害人生前患心脈管輕度硬化、又患中度肝硬化、又有硬腦膜下
    及蜘網膜下出血引起心肺肝機能衰竭死亡。
    (二)由被害人之屍體剖驗結果，被害人表面上雖顯得壯碩，但其心臟不甚健康，有
    肥大與擴大，心肌層有較多結締組織與脂肪，並有心衰竭情形。剖驗結果腦髓左
    右側腦室有陳舊性血塊。（普通之毆打不致引起腦室出血。非強大的外力，如車
    禍不易引起出血，多為腦髓血管瘤等畸形破裂時常常引起，所以懷疑被害人曾有
    血管瘤一類之血管畸形存在。所以才極易引起出血。）。(三)由以上情形認為被害
    人本有不健康之心臟（極易衰竭情形），又有肝硬化（已有肝機能衰竭），腦血
    管又處於易出血情形下，遭毆打（不持凶器），引起外傷性顱內出血，其毆打為
    間接死因，有該所出具之法醫所醫鑑字第○九七三號鑑定書及八十八年十一月
    二日法醫所八八文理字第一五九四號函等各一份附卷足按（見相驗卷第五十三頁
    至第六十頁及本院卷第六十八頁至第六十九頁）。
四、查頭部為人體要害，毆打人體之頭部，可能引起顱內出血，進而發生死亡之結果
    ，此為一般人所具備之知識，被告於行為時為已滿三十二歲之成年人，當亦具備
    此一知識。本件被告接續毆打被害人之頭部三下，對被害人因此可能引起顱內出
    血，而發生死亡之結果，應可預見，故被告對被害人之死亡結果，不能不負其責
    任。核被告所為係犯刑法第二百七十七條第二項前段之傷害致人於死罪。原審予
    以論罪科刑，固非無見，惟查１、被告係台中市市○路一六三號前毆打被害人一
    拳後，再將被害人叫到斜對面即同路一五○號前毆打二拳、三拳均係打到被害人
    之頭部，被害人被毆三拳後即不支倒地，頭部並撞及停放在路旁之廂型車。，原
    審認三拳均係在同路一五○號前所毆打，與事實不符，已有未合。２、次查刑法
    第二百七十七條第二項前段之傷害致人於死罪，係因犯罪致發生一定結果，而加
    重其刑之加重結果犯，以行為人能預見其結果之發生為要件，原審於事實中並未
    認定記載，於理由內亦未說明被告對於被害人發生死亡之結果，是否能預見，亦
    有可議。被告上訴意旨以其並無傷害之故意，及被害人之死亡與其傷害行為並無
    相當因果關係等由指摘原判決不當，雖無理由，但原判決既有上述可議之處，應
    由本院將原判決予以撤銷改判。爰審酌被告犯罪之動機、目的、手段、所生危害
    、犯後迄今尚未與被害人之家屬達成和解等一切情狀，量處如主文第二項所示之
    刑，以示懲儆。
五、據上論斷，應依刑事訴訟法第三百六十九條第一項前段、第三百六十四條、第二
    百九十九條第一項前段，刑法第二百七十七條第二項前段，判決如主文。
本案經檢察官乙○○到庭執行職務。
中      華      民      國    八十九     年      七     月      五      日
                                  臺灣高等法院臺中分院刑事第九庭
                                        審判長法  官  胡  森  田
                                              法  官  康  應  龍                     法官
                                              法  官  趙  春  碧
右正本證明與原本無異。
如不服本判決應於收受送達後十日內向本院提出上訴書狀，其未述上訴之理由者並
得於提起上訴後十日內向本院補提理由書（均須按他造當事人之人數附繕本）。
                                              書記官  廖  來  信
中      華      民      國    八十九     年      七     月      七      日
                                                                        Ｃ


司法院資訊處製作；財團法人民間司法改革基金會備份。
